臺北高等行政法院判決
　　　　　　　　　　　　　　　　　　 95年度訴字第03815號
　　　　　　　　　　　　　　　.
原　　　告　甲○○
　　　　　　乙○○
　　　　　　丙○○
　　　　　　丁○○
　　　　　　戊○○原名邱于庭.
　　　　　　己○○原名邱子綾.
　　　　　　庚○○原名邱建府.
上一原告之
法定代理人　辛○○原名黃春美.
共　　　同
訴訟代理人　高木蘭　律師
被　　　告　財政部臺灣省北區國稅局
代　表　人　陳文宗（局長）
訴訟代理人　壬○○
上列當事人間因遺產稅事件，原告不服財政部中華民國95年9月7
日台財訴字第09500234290號訴願決定，提起行政訴訟。本院判
決如下：
　　主  文
原告之訴駁回。
訴訟費用由原告負擔。
　　事  實
一、事實概要：
    原告之被繼承人邱阿欉於90年12月22日死亡，原告於核准延
    期申報期限內申報遺產稅，經被告核定遺產總額新臺幣（下
    同）268,735,072元，遺產淨額232,172,631元，應納稅額
    101,504,896元，並處罰鍰2,142,700元。原告不服，就遺產
    總額-土地、死亡前未償債務扣除額、殘障特別扣除額及罰
    鍰四項申請復查，經被告復查結果獲追認死亡前未償債務扣
    除額28,548,200元及追減罰鍰1,457,400元，其餘復查駁回
    ，原告仍表不服，就殘障特別扣除額、死亡前未償債務扣除
    額二項，提起訴願，亦遭駁回，遂向本院提起本件行政訴訟
    。
二、兩造聲明：
　　(一)原告聲明：
      1.訴願決定、復查決定及原處分不利於原告部分均撤銷。
      2.訴訟費用由被告負擔。
　　(二)被告聲明：
      1.駁回原告之訴。
      2.訴訟費用由原告負擔。
三、兩造陳述：
　　(一)原告主張：
      1.殘障特別扣除額部分：
        (1)原告甲○○（即繼承人之配偶）於繼承事由發生前即
          已因「腦血管重大疾病」而符合身心障礙保護法第3
          條規定之重度障礙等級。
          經查，原告甲○○於89年2月12日因腦血管病變，
            原送至林口長庚醫院急診，因該院未善加急救而於
            翌日（13日）轉診至臺北市博仁綜合醫院，經林宏
            隆等醫師會診診斷病症為「腦血管意外合併大腦內
            出血及左側偏癱」，除有診斷證明書可證外，並有
            電腦斷層掃瞄為憑。因而，甲○○所罹患者為重大
            腦血管疾病，故於該院加護病房診療1個多月，出
            院迄今仍因癱瘓而無法行走。其後，為預防所謂「
            二次中風」（即控制血壓穩定病情），甲○○定期
            至林宏隆診所拿藥服用，並就近於桃園市賴明偉復
            健科診所復健，此均有健保就診紀錄可供查核，然
            而，其縱使歷經多年治療及復健，截至目前為止仍
            處左側半身不遂之狀態，日常行動皆需以輪椅代步
            。
          參照博仁綜合醫院89年3月17日開具之診斷證明書
            ，除證明甲○○所罹患之病症為「腦血管意外合併
            大腦內出血及左側偏癱」外，其主治醫師同時於診
            斷證明書上註記：「重大傷病範圍第二十項急性腦
            血管疾病者為掌握時效，由醫師依保險對象臨床症
            狀逕行認定，健保局不發重大傷病證明卡…。」等
            字樣；再依身心障礙者鑑定作業辦法第10條規定，
            甲○○在89年腦血管病變當時即得向上指鑑定醫療
            機構聲請身心障礙手冊，惟因考量家庭經濟尚可，
            不爭社會資源而未即刻為之。未料，身體一向硬朗
            之被繼承人邱阿欉突然驟逝，原告等人銜哀處理喪
            葬事宜，期間歷時約3個月，之後始清算被繼承人
            遺產，而為適用減免遺產稅之需，方於91年3月30
            日持博仁綜合醫院開具之診斷相關證明向桃園縣政
            府申請核發繼承人甲○○之身心障礙手冊，其於當
            時雖經2年多復健治療，於申請時仍經鑑定為語言
            及肢體「多重障」，且等級為「重度」，是其身心
            障礙手冊之核發固於繼承事由發生之後，然並不影
            響甲○○於繼承發生前即符合身心障礙保護法第3
            條規定之重度障礙等級之事實。
          從而，原告等人主張依遺產及贈與稅法第17條第1
            項第4款規定，向被告申請將殘障扣除額自遺產總
            額中扣除，免徵遺產稅者，即屬有據。
        (2)復查決定及訴願決定對於甲○○申報殘障特別扣除額
          部分，核定為0元者，於法即有未合之處。
          按桃園縣政府衛生局提供行政院衛生署91年2月1日
            衛署醫字第0910002785號函說明第二項略以，現今
            醫療科技對於疾病之診治日新月異，個案病況是否
            已達無法矯治，身心功能確具障礙程度，應由鑑定
            醫師本其專業知能予以判定。又病況如屬急性不穩
            定期，因無法預估醫療復健後之復原程度，故非鑑
            定時機等語。衛生局之所以為上開說明，係考量：
            急性重大腦血管疾病於發病初期病情不穩定，須經
            過相當時間之療程及復健，需視個人身體狀況，可
            能復原、可能減輕病情或完全癱瘓，故甫病發時非
            屬鑑定時機，需待病情穩定後視個人復原程度再行
            鑑定以求正確結果。
          是倘若本件甲○○是於繼承事由發生後（即90年12
            月22日）始發病者，距申請鑑定日（91年3月30日
            ）僅短短3個月期間，依上開說明，是屬急性不穩
            定期，仍為醫療及復健期，屬非鑑定時機，如其於
            當時申請領取身心障礙手冊將為發證機關所拒絕鑑
            定，此將影響被繼承人申報扣除額之權益。是被告
            於核定時，自應參酌甲○○先前之實際診療情況，
            而非僅憑發證機關事後之書面解釋，即率以甲○○
            於身心障礙手冊有效日期（91年3月30日）起算前
            ，不屬於身心障礙者，此顯與身心障礙者鑑定作業
            辦法第10條等規定及事實相悖。
          又博仁綜合醫院本屬衛生局所指定之鑑定醫療機構
            ，原告等人在當時即是持該院出具之相關證明文件
            依規定向桃園市公所申請核發身心障礙手冊，被告
            縱辯稱其非權責機關，其於作成核定時亦應向臺北
            市博仁綜合醫院、林宏隆診所及賴明偉復健科診所
            調取關於甲○○住院及復健期間之醫療病歷，或向
            桃園縣政府衛生局調閱身心障礙者鑑定報告等相關
            資料，以明原告等人之主張是否屬實。
          況，本件因繼承日與鑑定日間相隔僅3個月，邱林
            杏所屬之病歷紀錄如為連續、持續性，中間又無加
            重變故足以改變後來之殘障等級，是依上指身心障
            礙者鑑定作業辦法第10條規定，鑑定醫師依其3個
            月內之就診紀錄，即足以依身心障礙等級之標準，
            判定其身心障礙類別與等級者，得逕依其病歷紀錄
            ，填具身心障礙者鑑定表。因而，原告等人主張邱
            林杏於繼承發生時身心障礙之等級實與鑑定日無異
            ，當符合扣除額資格，均屬有據。惟，被告就此有
            利於原告等人之事實非但未予審酌，竟拘泥文意，
            託詞其非屬判定殘障事實之權責機關，即罔顧原告
            等人之權益，當非法所許。
          再者，參照行政程序法分之規定：「行政機關就該
            管行政程序，應於當事人有利及不利情形，一律注
            意。」、「行政機關應依職權調查證據，不受當事
            人主張之拘束，對當事人有利及不利事項一律注意
            。」及「行政機關為處分或其他行政行為，應斟酌
            全部陳述與調查事實及證據之結果，依論理及經驗
            法則判斷事實之真偽……。」（行政程序法第9條
            、36條及43條規定參照）原告等人於繼承事由發生
            前根本無法事先預知日後定有扣除額之適用情事，
            而預先申請殘障鑑定，而上開機關於核發身心障礙
            手冊時所依據之資料均為甲○○腦血管病變時之相
            關診斷證明，本件被告及財政部均屬行政機關，自
            須依前揭規定對系爭事項參酌各開事證詳為審查，
            以為事實認定，而非僅依發證機關之回函資料表面
            文義而駁回原告等人之申請，其除有失公允外，亦
            於法有悖，自不待言。
          除上列各項書證外，原告於95年9月5日曾再向臺北
            市博仁綜合醫院申請甲○○住院病歷資料，惟該等
            病歷因遭納莉颱風毀損無法提供，為證明上情該院
            直接在89年3月17日診斷證明書上加蓋章戳，註明
            「90年9月17日因納莉颱風地下室淹水，病歷及X光
            片全部泡水，污損以茲證明」等字樣，雖是如此，
            該主治醫師林宏隆仍得依據甲○○之腦部斷層掃描
            底片判讀其腦血管疾病並說明實際診療經過。除此
            ，95年9月18日自賴明偉復健診所取得診斷證明書
            亦載明甲○○女士「自89年3月31日至91年8月6日
            共計門診21次（按，門診1次即接連復健7次，前後
            共復健147次），日常生活需人照顧，雖經物理治
            療進步有限，行動大部分依靠輪椅。」，以上各開
            事實祈請鈞院併與審酌。
      2.債務扣除額部分：
        (1)被繼承人邱阿欉因遺繼承取得及受贈取得其父邱永福
          之財產即桃園縣桃園市○○段46地號等31筆土地，其
          中持分二分之一原應屬於邱顯來（即被繼承人之姪，
          邱永福之孫）代位繼承之財產，有關邱顯來前向桃園
          縣桃園市調解委員會就回復二分之一繼承權聲請調解
          乙事，茲檢附94年調字第106號調解書、桃園地方法
          院94年4月14日桃核字第464號函、桃園縣桃園市公所
          桃市民字第0960010780號函及桃園縣桃園市調解委員
          會調解書，供鈞院參酌。
        (2)查復查決定及訴願決定固依據上開調解書，將桃園縣
          桃園市○○段埔子小段2024之134地號等18筆土地，
          核定為被繼承人死亡前未償債務，追認扣除額
          28,548,200元，並核減應納稅額14,274,100元。惟復
          查決定另以其餘桃園縣桃園市○○段46地號等13筆土
          地（即46、45、49、50、52、53、64、163、167、
          168、229、173及埔子段埔子小段1950-8地號等13筆
          土地）屬被繼承人邱阿欉於48年受贈取得，與原告等
          人主張不合且「未能提示相關資料供核」為由，而無
          法認定該13筆土地為邱阿欉生前未償債務者；而財政
          部訴願決定書：調解書乃係當事人互相讓步合意達成
          調解，調解機關未就當事人主張之事實為調查，且係
          原告於繼承後所為，充其量，僅係原告應負移轉不動
          產所有權之義務，屬原告之債務，並不能證明被繼承
          人生前即負有移轉之義務…，而維持復查決定。其任
          意割裂適用調解內容之結果，已損及原告等人之權益
          。
        (3)被繼承人邱阿欉於48年以贈與名義取得之上指13筆土
          地事實上是基於「信託」關係而來。
          按我國信託法雖是於於85年1月26日公佈施行，而
            於其公布之前，若干實務見解均肯認該法律關係之
            存在，例如：最高法院62年臺上第2996號判例及66
            年臺再字第42號判例分別指出：「我民法並無關於
            信託行為之規定，亦無信託法之頒行，通常所謂信
            託行為，係指信託人將財產所有權移轉與受託人，
            使其成為權利人，以達到當事人間一定目的之法律
            行為而言，受託人在法律上為所有權人，其就受託
            財產所為一切處分行為，完全有效。…」、「按因
            私法上法律行為而成立之法律關係，非以民法( 實
            質民法)有明文規定者為限，苟法律行為之內容，
            並不違反公序良俗或強行規定，即應賦予法律上之
            效力，…」；又信託法尚未公佈施行前，參照本院
            66年臺再字第42號判例，所謂信託行為，係指委託
            人授與受託人超過經濟目的之權利，而僅許可其於
            經濟目的範圍內行使權利之法律行為而言。至受託
            人取得信託財產之方式，由委託人就自己所有之財
            產為移轉者有之；由委託人使第三人將財產權移轉
            與受託人者有之；由受託人原始取得受託財產者亦
            有之。只須委託人與受託人有信託合意為已足，殊
            無囿限信託財產應由委託人先取得其所有權後，再
            移轉於受託人之必要，最高法院89臺上字第467號
            判決闡釋甚明。
          查邱永福生前仍存活之子女原為3人，即次子邱阿
            城、五子邱阿欉及長女邱月雲，不料，邱阿城於43
            年3月15日先行過世，訴外人邱顯來為其遺腹子（
            43年5月19日生），其妻邱江阿免隨後於45年間改
            嫁楊聰俊，不久即隨夫同住，邱顯來則由同居之祖
            父邱永福扶養，並任其監護人（最高法院32年永上
            字第304號判例參照），邱永福過世後改由邱梁阿
            妹（祖母）任之，並載明於戶籍謄本。邱永福考量
            邱顯來幼年失怙，生母又於夫亡後短期內改嫁，加
            上監護人年歲漸老，又罹患嚴重氣喘病及心臟疾病
            ，因憂慮日後邱顯來如繼承其財產一半（因該年代
            舊習未將女兒列入繼承權人），恐遭其母不利處分
            之虞，由於當時無信託法之明文規定，其乃於48年
            10月1日先將上列長安段46地號等13筆土地之財產
            以「贈與」方式先行轉至五子邱阿欉名下，由其代
            兄（邱阿城）擔負起扶養姪子（邱顯來）及保管信
            託財產之責任。至於邱顯來成年後乃至結婚生子皆
            未遷出自立門戶。
          按前說明，信託法於85年1月26日公佈前，信託行
            為早為民間所採行，而委託人為達成一定經濟目的
            ，將財產移轉與受託人，使受託人成為權利人，只
            須委託人與受託人有信託合意為足已，無囿限形式
            上受託財產如何移轉，當然亦未限制以何種名義移
            轉信託財產，故邱永福在當時確實是以贈與之名行
            移轉信託財產之實，今信託目的既已完成，信託關
            係亦因而消滅，被繼承人邱阿欉即負返還該13筆土
            地之義務，原告等人於繼承事由發生後概括繼承其
            權利義務，自應對邱顯來同負返還該等土地之義務
            。本件系爭復查決定及訴願決定書就此有利於原告
            等人之事實未為審酌，且未就其何以不採之理由予
            以敘明，顯屬謬誤。
        (4)被繼承人生前於邱顯來即將成年前即有陸續返還移轉
          信託財產至邱顯來名下之事實。
          查邱阿欉於61年6 月23日以買賣名義移轉桃園市○
            ○段埔子小段2024-75 地號；於69年6 月6 日以三
            角移轉方式移轉同地段0000-000地號（因62年2 月
            6 日遺產及贈與稅法規定三親等內買賣視同贈與）
            ；於78年6 月3 日仍以三角移轉方式移轉受贈之土
            地長安段45、229 等2 筆地號，並完成登記，惟該
            後2 筆土地其後因恐被主管機關查獲為虛偽買賣而
            有補徵贈與稅之虞，彼等遂於82年2 月17日作成調
            解書（經桃園地方法院82年3 月1 日桃院義民簡字
            第4194號准予核定），將土地返還回復登記為被繼
            承人所有，且該次三角移轉同時將贈與繼承人邱明
            勝及乙○○部分一併轉回，此有手抄謄本可參，已
            列本件遺產課稅在案，至此之後，皆因涉及贈與情
            事，故暫時不再移轉財產予邱顯來。
          職是之故，原告等人於繼承事由發生前即知被繼承
            人邱阿欉名下財產實已包括邱顯來應代位繼承之財
            產部分，且邱顯來目前所歸戶之全部不動產亦皆取
            自被繼承人名下，如附表所示。
          如附表所示房屋部分因60年代無保存登記致無所有
            權狀，被繼承人邱阿欉於完建房屋同時，是以土地
            連同房屋或僅贈與房屋之方式交移轉與邱顯來，此
            均有使用執照可參，足證明邱阿欉生前即負有移轉
            系爭13筆土地與邱顯來之義務且有切實移轉之事實
            。
        (5)調解經當事人合意而成立。調解成立者，與訴訟上和
          解有同一效力。（民事訴訟法第416條第1項規定參照
          ）且依民事訴訟法第380條第1項規定，與確定判決有
          同樣效力。
          本件邱顯來原應自其父邱阿城代位繼承之財產雖信
            託登記於被繼承人邱阿欉名下，然邱阿欉生前已陸
            續以迂迴方式移轉部分房地與邱顯來，原告等人均
            明此一內情故均肯認其原始代位繼承權之存在。而
            邱顯來因感念叔姪舊情，故於被繼承人邱阿欉死亡
            後始依法聲請回復其代位繼承權，原告等人亦願遵
            照被繼承人之遺願同意將本件31筆土地持分二分之
            一所有權返還邱顯來，因彼等並無爭議，遂由桃園
            縣桃園市調解委員會調解成立，以兼顧訴訟經濟及
            彼此情分。
          未料，被告於復查決定時，竟罔顧調解當時兩造之
            真意，而將調解書所載之31筆土地任意區分而為不
            同認定，僅准予核定部分未償債務扣除額
            28,548,200元；訴願決定書於維持該復查決定時又
            泛指：「調解乃係當事人就其主張之法律關係互相
            讓步而成立之合意，僅須當事人合意即可達成調解
            ，調解機關實質上並未就當事人主張之事實為調查
            …」云云，亦認定原告等人並不能證明邱阿欉生前
            即負有移轉系爭桃園縣桃園市○○段46地號等13
            筆土地與邱顯來之義務。深究之，該結論實屬矛盾
            ，財政部一方面質疑上開調解內容未經實質調查，
            另一方面雖肯認原告等人負有移轉義務，卻又罔顧
            原告等人所負之義務係依民法第1148條規定繼承邱
            阿欉移轉義務而來之事實，該決定將導致原告等人
            日後除須因繼承該13筆土地而遭課徵遺產稅外，其
            後於將土地移轉返還與邱顯來時，尚須另負擔巨額
            贈與稅，此實已違反「量能課稅原則」，因認復查
            決定及訴願決定書所持之理由確有違誤之處，應予
            撤銷。
        (6)邱顯來應繼財產目前現況：
          依據桃園縣桃園市調解委員會所作成之94年調字第
          106號調解書，邱顯來應代位繼承之系爭31筆土地持
          分二分之一之價值計為：118,401,496元，茲為雙方
          便於管理及處分，邱顯來同意以長安段45、46 、49
          、50、52、53、64地號等7筆土地全部持分（53地號
          持分2/5），價值共計118,848,400元（相當於回復繼
          承請求權價值）為返還移轉登記，且該7筆土地業經
          財政部臺灣省北區國稅局桃園縣分局以95年8月29日
          北區國稅桃縣一字第0950015289號函核准核發同意移
          轉證明書，以供原告等人先行辦理繼承登記後，其後
          再以「調解回復所有權」名義移轉登記予邱顯來。原
          告等人已陸續循序辦理應納遺產稅抵繳、擔保、繼承
          ，待辦妥後再續辦「調解回復所有權」登記，此並有
          移轉財產清冊(二)及其相關地籍謄本可供鈞院參酌。而
          所謂「調解回復所有權」登記，即是依上開桃園縣桃
          園市調解委員會作成94年調字第106號調解書等相關
          資料辦理，是原告等人主張應依遺產及贈與稅法第17
          條第1項第9款規定再增列回復二分之一繼承權扣除額
          89,853,296元，並重核應納遺產稅額者，並非無稽云
          云。
      3.提出繼承體系表及全戶戶及謄本、更名戶籍謄本、甲○
        ○身心障礙手冊及身心障礙個案基本資料、本件復查決
        定書及訴願決定書、博仁綜合醫院89年2月13日診斷證
        明書、行政院衛生署衛署醫字第0910002785號函、博仁
        綜合醫院95年9月5日診斷證明書、賴明偉復健科診所診
        斷證明書、桃園市公所94年5月2日桃市民字第
        0940021289號函附94年調字第106號調解書及桃園地方
        法院核准函、桃園市公所82年度調解書及桃園地方法院
        82年桃院義民簡字第4194號准核函、土地謄本、歸戶財
        產查詢清單、邱顯來建物使用執照及日據時代土地謄本
        、95年8月29日北區國稅桃縣一字第0950015289號函、
        邱顯來登記同意書及土地登記申請書、桃園縣桃園市公
        所桃市民字第0960010780號函、桃園縣桃園市調解委員
        會調解書、移轉財產清冊(二)及地籍謄本等件影本為證。
　　(二)被告主張：
      1.殘障特別扣除額：
        依身心障礙者保護法第2條第1項、第2項第1款、第2款
        規定，被告並非判定殘障事實是否合於身心障礙者保護
        法第3條所訂殘障者之權責機關，自難就原告所提示之
        診斷證明書或病歷來論斷被繼承人死亡當時甲○○之障
        礙等級。再者，依遺產及贈與稅法第17條第1項第4款規
        定，繼承人列報殘障特別扣除額者，應檢附身心障礙者
        保護法第3條規定之重度、極重度之身心障礙手冊影本
        ，本件原告並未能提示繼承發生日甲○○屬重度、極重
        度之身心障礙手冊影本供核。又殘障特別扣除額應以繼
        承發生日已核發之殘障手冊為核定之依據；且身心障礙
        者係指個人因生理或心理因素致其參與社會及從事生產
        活動功能受到限制，經主管機關鑑定符合規定之障礙等
        級為範圍。經查，甲○○持有之身心障礙手冊有效日期
        自91年3月30日起算，係於被繼承人死亡之後，經被告
        函詢桃園縣衛生局甲○○自89年起之障礙等級是否即屬
        重度，經桃園縣政府衛生局函稱，甲○○91年6月5日核
        發之身心障礙鑑定手冊為第1次申請，其有效日期從91
        年3月30日開始算起，之前不屬於身心障礙者。被告另
        依原告提示之89年2月13日臺北市博仁綜合醫院診斷證
        明書，函詢該醫院甲○○是否自89年2月13日即屬身心
        障礙保護法第3條規定之重度障礙，經該醫院函稱，甲
        ○○是否屬身心障礙保護法第3條規定之重度障礙等級
        ，實應以經鑑定及是否領有身心障礙手冊為標準。本件
        既經鑑定主管機關桃園縣政府衛生局及臺北市博仁綜合
        醫院函復身心障礙手冊有效日期自91年3月30日起算，
        該日期係在被繼承人死亡日之後，有桃園縣政府衛生局
        92年7月30日桃衛醫字第0920026432號函及博仁綜合醫
        院92年12月10日博總字第92121001號函可參，並無殘障
        特別扣除額之適用，被告原核定並無不合，請予維持。
      2.死亡前未償債務扣除額：
        系爭坐落桃園縣桃園市○○段463地號等13筆土地皆係
        被繼承人邱阿欉受贈而來土地，迨被繼承人邱阿欉死亡
        時該等土地仍為其所有，依遺產及贈與稅法第1條第1項
        之規定，自應列入遺產總額。至未償債務之扣除，依遺
        產及贈與稅法第17條第1項第9款規定意旨，必須由原告
        提出被繼承人死亡前確有未償債務之確實證明，方有未
        償債務扣除額之適用。本件雖有原告與邱顯來對於遺產
        繼承經桃園縣桃園市調解委員會94年3月8日調解成立，
        原告同意移轉繼承系爭桃園縣桃園市○○段46地號等13
        筆土地所有權二分之一予邱顯來乙事，然調解乃係當事
        人就其主張之法律關係，互相讓步而成立之合意，僅須
        當事人合意即可達成調解，調解機關實質上並未就當事
        人主張之事實為調查，且上開調解係原告繼承之後所為
        ，並不能證明邱阿欉生前即負有移轉系爭桃園縣桃園市
        ○○段46地號等13筆土地予邱顯來之義務。若真如原告
        主張，邱永福為何未將全部財產贈與被繼承人，而僅移
        轉部分財產？另原告主張78年6月3日以三角移轉方式移
        轉受贈土地長安段45、229地號土地予邱顯來，後因恐
        被課贈與稅而將土地返還回復為被繼承人名下，惟查，
        桃園地方法院82年3月1日桃院義民簡字第4194號函核定
        之桃園市調解委員會調解書內容（參原處分卷第461-
        517頁）係陳天養、邱顯來、邱明勝、乙○○應將桃園
        縣桃園市○○段45、46、53、163、167、168、173及
        229地號土地（持分皆為全）辦理塗銷登記，被繼承人
        將收取之1,200萬元價金返還陳天養，陳天養應將價金
        300萬、350萬及500萬返還予邱明勝、邱顯來及乙○○
        ，卷內並有渠等4人收取價金之收據，此皆與原告所述
        不合。且若真如原告主張係為返還土地予邱顯來，為何
        長安段46、53、163、167、168及173地號土地皆係被繼
        承人受贈而來土地，卻未移轉持分二分之一予邱顯來，
        而於78年6月30日當時全部移轉予邱明勝及乙○○；且
        為何移轉與邱顯來之長安段45及229地號土地持分為全
        ，而非二分之一，此皆與原告所述不合，其主張核不足
        採，原核定並無不合，請予維持等語。
      3.提出桃園縣政府衛生局92年7月30日桃衛醫字第
        0920026432號函及博仁綜合醫院92年12月10日博總字第
        92121001號函等件影本為證。
　　理  由
一、原告起訴時，被告之代表人為凌忠嫄，嗣已變更為陳文宗，
    並由陳文宗聲明承受訴訟，有其提出之聲明承受訴訟狀附卷
    可稽，核無不合，應予准許，合先敘明。
二、(一)殘障特別扣除額：
      按「左列各款，應自遺產總額中扣除，免徵遺產稅：四、
      第1款至第3款所定之人如為身心障礙者保護法第3條規定
      之重度以上身心障礙者，或精神衛生法第5條第2項規定之
      病人，每人得再加扣5百萬元。」；「本法第17條第1項第
      4 款規定申報殘障特別扣除額者，應檢附身心障礙者保護
      法第3條規定之重度、極重度之身心障礙手冊影本，或精
      神衛生法施行細則第6條第1項規定之專科醫師診斷證明書
      影本。」，遺產及贈與稅法第17條第1項第4款及同法施行
      細則第10條之2所明各定有明文。
    (二)死亡前未償債務扣除額：
      按「左列各款，應自遺產總額中扣除，免徵遺產稅：九、
      被繼承人死亡前，未償之債務，具有確實之證明者。」，
      遺產及贈與稅法第17條第1項第9款定有明文。
三、前揭事實概要所載各情，為兩造所不爭，且有上開各該函文
    、原處分、復查決定書及訴願決定書等件影本附原處分卷及
    訴願機關卷可稽。依前述兩造主張之意旨，本件兩造間之爭
    點厥為：
    (一)被繼承人死亡時（90年12月22日），原告甲○○是否為身
      心障礙者保護法第3 條規定之重度以上身心障礙者，而得
      適用殘障特別扣除額？
    (二)系爭13筆土地所有權二分之一，是否為被繼承人死亡前之
      未償債務？
四、被繼承人死亡時（90年12月22日），原告甲○○是否為身心
    障礙者保護法第3 條規定之重度以上身心障礙者，而得適用
    殘障特別扣除額？
    (一)原告等主張原告甲○○在89年腦血管病變當時即得申請身
      心障礙手冊，惟考量家庭經濟尚可，不爭社會資源而未為
      之，然並不影響甲○○於繼承發生前即符合身心障礙者保
      護法第3 條規定之重度障礙等級之事實，被繼承人於90年
      12月22 日 往生，為申請遺產稅扣除額需要，而於91年3
      月持博仁綜合醫院開具之診斷相關證明，向桃園縣政府申
      請身心障礙手冊，經鑑定障礙類別為「多重障」，障礙等
      級為「重度」；本案繼承日與鑑定日相隔僅3 個月，原處
      分機關並未深入調查甲○○之病情，僅止於形式文件審核
      云云。
    (二)按「本法所稱主管機關：在中央為內政部；在直轄市為直
      轄市政府；在縣（市）為縣（市）政府…。前二項各級主
      管機關及各目的事業主管機關權責劃分如下：一、主管機
      關…身心障礙手冊之核發…。二、衛生主管機關：主管身
      心障礙者之鑑定…。」，行為時身心障礙者保護法第2 條
      第1 項、第3 項第1 款、第2 款定有明文。
    (三)次按依遺產及贈與稅法第17條第1 項第4 款及同法施行細
      則第10條之2 規定，申報殘障特別扣除額者，應檢附身心
      障礙者保護法第3 條規定之重度、極重度之身心障礙手冊
      影本。又殘障特別扣除額應以繼承發生日已符合身心障礙
      者保護法第3 條規定之重度以上身心障礙者為限。經查，
      本件原告並未能提示繼承發生日甲○○屬重度、極重度之
      身心障礙手冊影本供核。且甲○○持有之身心障礙手冊有
      效日期自91年3 月30日起算，係於被繼承人死亡之後。又
      本件經被告函詢桃園縣衛生局甲○○自89年起之障礙等級
      是否即屬重度，桃園縣政府衛生局以92年7 月30日桃衛醫
      字第0920026432 號 函復，甲○○91年6 月5 日核發之身
      心障礙鑑定手冊為第1 次申請，其有效日期從91年3 月30
      日開始算起，之前不屬於身心障礙者等語；被告另依原告
      提示之89年2 月13日臺北市博仁綜合醫院診斷證明書，函
      詢該醫院甲○○是否自89年2 月13日即屬身心障礙保護法
      第3 條規定之重度障礙，經該醫院函稱，甲○○是否屬身
      心障礙保護法第3 條規定之重度障礙等級，實應以經鑑定
      及是否領有身心障礙手冊為標準等語，有桃園縣政府衛生
      局92年7 月30日桃衛醫字第0920026432號函及博仁綜合醫
      院92年12月10日博總字第92121001號函影本附本院卷（第
      108 、109 頁）可稽。本件經被告調查結果，鑑定主管機
      關桃園縣政府衛生局及臺北市博仁綜合醫院均認為，甲○
      ○之身心障礙手冊有效日期自91 年3月30日起算，該日期
      係在被繼承人死亡日之後；而依原告等提出之證據資料，
      僅能證明甲○○在被繼承人死亡時，患有腦血管之疾病，
      但對於甲○○當時病況已達身心障礙者保護法第3 條規定
      之重度以上身心障礙程度一節，原告等並未能舉證以實其
      說。故原告等主張甲○○於被繼承人死亡時已符合身心障
      礙保護法第3 條規定之重度障礙等級，而得適用殘障特別
      扣除額云云，尚非有據，核不足採。
五、系爭13筆土地所有權二分之一，是否為被繼承人死亡前之未
    償債務？
    (一)原告主張因邱阿城（被繼承人之兄）於43年3 月15日過世
      ，遺腹子邱顯來於同年5 月19日出生，邱顯來之母邱江阿
      免於45年改嫁，被繼承人之父邱永福為防堵邱江阿免爭奪
      財產，而將系爭13筆土地於48年10月1 日以贈與方式移轉
      予被繼承人，故前揭土地係受信託財產非贈與，有二分之
      一應移轉予邱顯來，此有被繼承人生前亦曾試圖移轉返還
      前開土地所有權予邱顯來與桃園縣桃園市調解委員會作成
      94年調字第106 號調解書所載原告應移轉系爭13筆土地所
      有權二分之一予邱顯來可資為證，故本件應有死亡前未償
      債務扣除額89,853,296元云云。
    (二)經查，系爭13筆土地經原土地所有權人邱永福以贈與為登
      記原因移轉予被繼承人邱阿欉等情，為兩造所不爭。雖原
      告主張因邱顯來對前開系爭土地有二分之一之權利，故被
      繼承人邱阿欉於78 年6月3 日以三角移轉方式移轉受贈土
      地長安段45、229 地號土地予邱顯來，後因恐被課贈與稅
      而將土地返還回復為被繼承人邱阿欉下云云。然查，系爭
      桃園縣桃園市○○段46、53、163 、167 、168 及173 地
      號土地皆係被繼承人邱阿欉受贈而來土地，迨被繼承人邱
      阿欉死亡時，該等土地仍為其所有，依遺產及贈與稅法第
      1 條第1 項之規定，自應列入遺產總額。而未償債務之扣
      除，依遺產及贈與稅法第17 條 第1 項第9 款之規定，必
      須有被繼承人死亡前確有未償債務之確實證明存在。本件
      原告等就繼承之遺產，雖有與邱顯來經桃園縣桃園市調解
      委員會94年3 月8 日調解成立，原告等同意移轉繼承系爭
      桃園縣桃園市○○段46地號等13筆土地所有權二分之一予
      邱顯來乙事；惟查，調解乃係當事人就其主張之法律關係
      ，互相讓步而成立之合意，僅須當事人合意，即可達成調
      解，調解機關實質上並未就當事人主張之事實為調查。且
      上開調解係原告等繼承之後所為，僅係原告等依該調解，
      負有移轉不動產所有權之義務，屬於原告等之債務，並不
      能證明邱阿欉生前即負有移轉系爭13筆土地予邱顯來之義
      務。且倘依原告之主張，則邱永福為何未將全部財產贈與
      被繼承人，而僅移轉部分財產；另原告主張78年6 月3 日
      以三角移轉方式移轉受贈土地長安段45、229 地號土地予
      邱顯來，後因恐被課贈與稅而將土地返還回復為被繼承人
      名下，惟桃園地方法院82年3 月1 日桃院義民簡字第4194
      號函核定之桃園市調解委員會調解書內容（附原處分卷第
      461- 517頁）係陳天養、邱顯來、邱明勝、乙○○應將桃
      園縣桃園市○○段45、46 、53 、163 、167 、168 、
      173 及229 地號土地（持分皆為全）辦理塗銷登記，被繼
      承人將收取之1,200 萬元價金返還陳天養，陳天養應將價
      金300 萬、350 萬及500 萬返還予邱明勝、邱顯來及乙○
      ○，卷內並有渠等4 人收取價金之收據；且被繼承人若應
      返還土地予邱顯來，為何長安段46、53、163 、167 、
      168 及173 地號土地皆係被繼承人受贈而來土地，卻未移
      轉持分二分之一予邱顯來，而於78年6 月30日當時全部移
      轉予邱明勝及乙○○；且為何移轉與邱顯來之長安段45及
      229 地號土地持分為全，而非二分之一；以上各情，皆與
      原告主張不合。故原告等主張系爭13筆土地所有權二分之
      一屬於被繼承人死亡前之未償債務，並未舉證以實其說。
      其主張本件應有被繼承人死亡前未償債務扣除額
      89,853,296元云云，核非有據，不足為採。
六、從而，本件原告等申報遺產稅，被告原核定遺產總額268,
    735,072 元，遺產淨額232,172,631 元，應納稅額
    101,504,896 元，並處罰鍰2,142,700 元。原告等申請復查
    ，被告復查結果，原告等獲追認被繼承人死亡前未償債務扣
    除額28,548,200元及追減罰鍰1,457,400 元，其餘復查駁回
    ，於法並無違誤。訴願決定遞予維持，亦無不合。原告徒執
    前詞，訴請撤銷不利之部分，為無理由，應予駁回。
據上論結，本件原告之訴為無理由，依行政訴訟法第98條第1項
前段、第104條，民事訴訟法第85條第1項前段，判決如主文。
中　　華　　民　　國　　96　　年　  10　　月　　4　　 日
                       第五庭審判長法  官　張瓊文
                                   法  官  胡方新
                                   法  官  蕭忠仁
上為正本係照原本作成。
如不服本判決，應於送達後20日內，向本院提出上訴狀並表明上
訴理由，如於本判決宣示後送達前提起上訴者，應於判決送達後
20日內補提上訴理由書（須按他造人數附繕本）。
中　　華　　民　　國　　96　　年　  10　　月　　4　　 日
                                   書記官  蕭純純
